【裁判字號】    99,上易,747
【裁判日期】    991007
【裁判案由】    傷害等
【裁判全文】
臺灣高等法院高雄分院刑事判決         99年度上易字第747號
上  訴  人
即  被  告  乙○○
            甲○○
上列上訴人因傷害等案件，不服臺灣高雄地方法院99年度易字第
177 號中華民國99年6 月18日第一審判決（起訴案號：臺灣高雄
地方法院檢察署98年度偵字第7877號），提起上訴，本院判決如
下：
    主  文
原判決撤銷。
乙○○犯恐嚇危害安全罪，累犯，處有期徒刑肆月，如易科罰金
以新台幣壹仟元折算壹日。
甲○○犯恐嚇危害安全罪，處有期徒刑貳月，如易科罰金以新台
幣壹仟元折算壹日。
    事  實
一、乙○○前於民國94年間因施用毒品案件，經臺灣高雄地方法
    院以94年度簡字第3126號判決，判處有期徒刑3 月確定，於
    94年9 月13日易科罰金執行完畢。詎猶不知警惕，於98 年1
    月15日上午9 時30分許，駕駛車牌號碼8796-PA 自小客車搭
    載甲○○，沿高雄縣鳳山市○○路由西向東行駛，而丙○○
    亦同向騎乘機車行駛在前，適騎至保泰路與龍成路、福祥街
    口（南北向）時，欲轉入福祥街，因未遵行機車二段式左轉
    ，於騎入保泰路快車道時突然左轉，乙○○駕車在後雖因車
    速過快，惟仍緊急煞車而未發生碰撞，為此乙○○乃大聲按
    喇叭，丙○○則騎至該路口保泰路中央分隔島前，乙○○一
    時氣憤難耐亦將車往前開至該處快車道旁下車，丙○○因受
    此驚嚇而對之聲言：「猴死子仔！叭什小！」、「你為什麼
    開車該這麼快，是要把我撞死是不是」（台語，下同），2
    人因此發生口角爭執，乙○○亦氣憤難平竟基於恐嚇危害安
    全及妨害名譽之犯意，公然向丙○○辱罵：「幹妳娘！」，
    同時並以言詞恫稱：「打妳是怎樣，不然要用車子輾死妳！
    」等語，並順手拍打丙○○戴於頭上之安全帽，足以貶抑丙○○之人格及名譽，且使丙○○心生畏懼，致生危害其生命
    之安全。是時，甲○○亦下車，站於該自小客車門邊，並單
    獨另起妨害名譽及恐嚇危害安全之犯意，向丙○○言詞辱罵
    「幹妳娘，臭雞巴！」，並同時對丙○○以言詞恫稱：「你
    如果要死，就去找別人，不要來找我們！」等語，使丙○○
    人格及名譽同受損害，且亦使其心生畏懼，致生危害其生命
    之安全。
二、案經丙○○告訴由高雄縣政府警察局鳳山分局移送臺灣高雄
    地方法院檢察署檢察官偵查起訴。
    理  由
一、被告以外之人於審判外之陳述，雖不符刑事訴訟法第159 條
    之1 至第159 條之4 之規定，而經當事人於審判程序同意作
    為證據，法院審酌該言詞陳述或書面陳述作成時之情況，認
    為適當者，亦得為證據，同法第159 條之5 第1 項有明文規
    定。茲查本判決所引用關於陳述之卷證資料，除原已符同法
    第159 條之1 至第159 條之4 規定及法律另有規定等傳聞法
    則例外規定，而得作為證據外，其餘關於陳述之卷證資料，
    業經當事人於本院準備程序時，表示對本判決所引本屬傳聞
    證據部分，均同意作為證據。本院斟酌上開證據並無違法取
    得之情事，亦無證明力明顯過低之情形，認為作為認定本件
    被告有無犯罪之證據亦屬適當，是均得採為本件論斷之證據
    。
二、訊據上訴人即被告乙○○固就公然侮辱犯行部分坦承不諱，
    然矢口否認恐嚇危害安全之犯行，辯稱：當時是因告訴人丙○○拿柺杖要作勢打伊，伊並沒有對告訴人出言恐嚇，亦未
    拍打告訴人頭上所戴之安全帽，她所述誇大不實，而現在已
    與告訴人以新臺幣（下同）35,000元達成和解了云云；上訴
    人即被告甲○○則矢口否認上開犯行，辯稱：伊並沒有罵告
    訴人，也沒有出言恐嚇她，伊當時只有打開車門在車內觀望
    而已云云。經查：
  (一)證人即共同被告甲○○於偵訊證稱：「（乙○○有無對告訴
    人罵髒話？）告訴人先罵乙○○『猴死子仔』」之語（見偵
    卷第25頁）；而證人即現場目擊者黃朝鈺則於偵訊證稱：「
    我有聽到被告2 人用髒話辱罵在場的告訴人」、「我當時有
    指認1 名男子，確實是我目擊的被告乙○○，我有記下他的
    車號，在警詢時說明」等語明確（見偵卷第11頁）；並於原
    審審理時亦證稱：「我當時當時剛好經過該路口，是站在龍
    成路與保泰路口轉角處，是在保泰路的慢車道停車，正要往
    福祥街方向前進」、「我看到有1 台車開很快，之後就看到
    告訴人與被告間有糾紛」、「被告是由保泰路直行至龍成路
    口，車子打斜的，與告訴人事故後就直行開保泰路離開，往
    崗山仔公園方向」、「被告2 人汽車與告訴人機車沒有發生
    擦撞」、「雙方爭執的地點是在快車道安全島的前方」、「
    他們雙方有言語衝突，被告2 人有對告訴人講粗俗的三字經
    」、「告訴人跟被告說，你為什麼開車該這麼快，是要把我
    撞死是不是的意思」、「印象中乙○○站在告訴人旁邊，甲○○站在副駕駛座旁邊」、「（有無聽到乙○○對告訴人說
    ：『幹妳娘！打妳是怎樣，不然要用車子輾死妳！』或類似
    的話？）有講類似的話，如『打妳是怎樣，要不然輾死妳』
    」、「（有無聽到甲○○對告訴人說：『幹妳娘！你若要死
    ，我們就將你輾死！』或類似的話？）有講類似的話，我只
    記得她說『幹妳娘，臭雞巴！』，至於其他的話，因不常用
    ，我忘記了」，「（被告2 人說上開的話，告訴人有何反應
    或回什麼話？）她有講類似說『猴小孩，開車怎麼開這麼快
    』」等語明確（見原審二卷第80-83 頁背面），前後所述參
    核相符。
  (二)再參諸證人丙○○於原審審理時所證稱：「我當時是從五甲
    的方向騎保泰路過來到上開路口，我是綠燈，要左轉（福祥
    街），我不知道要二段式左轉，我有戴安全帽」、「被告乙○○從保泰路我的後方開過來，他是要直行往鳳山方向，被
    告2 人緊急煞車，聲音很大，我閃開」、「被告乙○○罵我
    『幹妳娘！』罵我的祖公、祖媽（台語），一直罵，被告甲○○也是罵我的祖公、祖媽（台語），沒有講其他的話，被
    告他們還有說要把我輾死，我跟他們說：我與你們無冤無仇
    ，為何要把我輾死」、「乙○○有出手打我的頭部安全帽上
    ，我下車時安全帽沒有拿下來，被打時安全帽沒有掉下來」
    、「乙○○那麼凶，我會怕」等語明確（見原審二卷第96頁
    背面至98頁背面），前後印證相符。且證人即到場處理之警
    員李雅賢於偵訊證稱：「當時報案人士說車禍，因事情起因
    是被害人要從快車道左轉，擋到被告」、「（目擊證人稱那
    名年輕男子有向被害人說恐嚇之語和辱罵三字經，是否如此
    ？）對，後來留下資料的目擊證人在現場就說，有聽到那名
    年輕男子對被害人辱罵三字經及恐嚇」、「（後來如何查獲
    被告？）按照車籍資料循線查獲」等語明確（見偵卷第40
    頁）；此核與上開證人黃朝鈺、丙○○所為之證述，印證相
    符，自堪憑採。而被告甲○○於偵訊中亦坦承：「我下車站
    在副駕駛座旁邊，我只是對告訴人說『如果你要死，就去找
    別人，不要來找我們」等語明確（見偵卷第25頁），益足認
    告訴人所為指訴與事實相符，而堪採信。並有被告乙○○口
    卡照片、車號8796-PA 車籍資料在卷足資參佐（見警卷第15
    、16、19頁）。顯見，因告訴人騎乘機車欲違規由保泰路快
    車道直接左轉福祥街，而雖未與被告乙○○所駕車輛發生擦
    撞，然雙方因此爆發口角，被告2 人於上開時地分別以「幹
    妳娘！」；「幹妳娘，臭雞巴！」等語對告訴人公然侮辱，
    使其人格及名譽評價受損；並同時分別以「打妳是怎樣，不
    然要用車子輾死妳！」；「你如果要死，就去找別人，不要
    來找我們！」等語恐嚇告訴人，使其心生畏懼，而致生危害
    其安全之事實已臻明確。被告2 人上開所辯，均無可採。
  (三)而被告乙○○於偵訊雖附和共同被告甲○○而證稱：被告甲○○只有下車站在副駕駛座旁，沒有講如警詢筆錄之髒話云
    云（見偵卷第24頁）。然被告甲○○有上開公然侮辱、恐嚇
    危害安全犯行，業經證人即告訴人、黃朝鈺證述明確，已如
    前述；況被告甲○○於偵訊中亦已坦承有講上開恐嚇言語至
    明（見偵卷第25頁）；參以被告乙○○既與甲○○為朋友關
    係，且案發時同車，利害關係一致，上開所述容為迴護共同
    被告甲○○之詞，自無可採。復以被告甲○○雖聲請證人即
    榮穩汽車百貨陳盈昇於原審審理中證稱：「（是否記得98年
    1 月15日9 時30分許，在你上班時地有無看到有年輕人與老
    年人發生糾紛？）沒有」、「沒有看到被告2 人」、「（有
    無看到保泰路與龍成路口有1 台機車與1 輛自小客車擦撞或
    起爭執？）沒有」、「現場沒有看到告訴人」、「我當時臉
    沒有朝外頭，也忘記在做什麼事」等語明確（見原審二卷第
    95反頁、96正頁），則其並未目睹本件案發經過，自亦無從
    為被告有利之認定。
  (四)至起訴書雖以被告乙○○搶走告訴人手持之拐杖後將之丟擲
    在地等語。然證人即告訴人於原審審理中證稱：「（當時你
    有無拿拐杖？）拐杖還在機車腳踏墊上，我手還沒有拿拐杖
    」、「（被告罵你時，你有何反應？）一直到事件結束時，
    我都靜靜的坐在機車上」、「（拐杖一直放在機車腳踏墊上
    ？）是」等語（見原審2 卷第98正反頁）；參諸證人黃朝鈺
    於原審審理中亦證稱：「（有無看到被告搶走告訴人的柺杖
    ？）沒有」、「（有無看到被告把告訴人的拐杖丟在地上？
    ）忘記了」等語（見原審2 卷第83正頁），互核相符。足見
    被告乙○○當時係本於恐嚇危害安全之犯意，以言詞恫赫，
    至縱有順手取出告訴人機車腳踏墊之拐杖丟於地上乙節，應
    僅係一時氣憤隨手所為，難認有何其他不法意圖甚明，且該
    部分亦不在本件起訴之範圍，本院自無從併予審理，併此敘
    明。
  (五)綜上所述，被告2 人上開所辯，均無從置採。其等所犯公然
    侮辱、恐嚇危害安全等罪，事證明確，均應依法論科。
三、按刑法第305 條所謂致生危害於安全，係指受惡害之通知者
    ，因其恐嚇，致生安全上之危險與實害；且係以使人生畏怖
    心為目的，而通知將加惡害於被害人而言（參最高法院52年
    台上字第751 號判例意旨）。本件被告2 人以上開言詞對告
    訴人恫嚇稱：「打妳是怎樣，不然要用車子輾死妳！」、「
    你如果要死，就去找別人，不要來找我們！」等語，致告訴
    人心生畏懼，而致生危害其生命之安全。且被告2 人分別對
    於告訴人以「幹妳娘！」、「幹妳娘，臭雞巴！」等言詞侮
    辱，係於該公共路口、不特定多數人得共見共聞之狀態下為
    之，應構成公然侮辱。核被告2 人所為，均係犯刑法第 309
    條第1 項之公然侮辱罪、第305 條之恐嚇危害安全罪。被告
    2 人上開公然侮辱、恐嚇危害安全各2 犯行，均係於同一時
    地、對同一被害人，所為社會基本事實同一，應評價為同一
    行為，被告2 人各以一行為觸犯數罪名，構成想像競合犯，
    均從一重之恐嚇危害安全罪處斷。且被告2 人均係本件險些
    擦撞之交通違規行為而突然起意，顯見其2 人之犯意均屬各
    別，而非共同正犯，應分論處罰。又被告乙○○前有事實欄
    所示論罪科刑及執行完畢之前科，有台灣高等法院被告前案
    紀錄表在卷可參，其前案執行完畢後，5 年以內再故意犯本
    件恐嚇危害安全罪部分之法定刑為有期徒刑以上之罪，應依
    累犯之規定，應加重其刑。
四、原審據以對被告2 人論罪科刑，固非無見；惟查，刑罰之量
    定，固屬法院自由裁量之職權行使，惟刑事審判之量刑，旨
    在實現刑罰權之分配的正義，故法院對科刑判決之被告量刑
    ，應符合罪刑相當原則，使罰當其罪，以契合人民之法律感
    情。此所以刑法第57條明定科刑時應審酌一切情狀，尤應注
    意該條所列各款情形，以為科刑輕重之標準。本案原判決認
    被告迄未與告訴人達成和解、賠償損害，而審酌被告「迄未
    與告訴人達成和解、損害賠償」乙節（見原判決第7 頁四、
    第10行），而分別量處被告乙○○有期徒刑5 月、被告甲○○有期徒刑3 月，惟刑法第57條第10款所稱犯罪後之態度，
    即包含被告犯罪後，因悔悟而力謀恢復原狀，或與被害人和
    解，賠償損害等情形而言，且被告犯罪所生之損害與犯罪後
    之態度，既為科刑輕重應審酌注意之事項，則此項民事和解
    ，對被告之利益，自屬有重大關係之事項。茲查，被告於原
    審判決後，已積極與告訴人洽談調解賠償損害，並已賠償告
    訴人35,000元，而告訴人亦表示不再追究等情，有被告所提
    出之高雄縣鳳山市調解委員會99年調字第1045號調解書在卷
    足憑（見本院卷第53頁）。足徵被告2 人尚有悔悟之意，且
    於原審判決後已與告訴人達成調解，取得諒解並賠償損害，
    可見被告2 人於犯罪後之態度就是否與告訴人達成和解（調
    解）部分，與第一審比較，已然不同，原審未及審酌被告2
    人上述犯罪後之態度，以為科刑之衡酌事由，容有未恰。被
    告2 人上訴意旨，否認犯罪部分指摘原判決不當，固無理由
    ，然就未及審酌被告2 人已與告訴人達成民事調解賠償損害
    部分，指摘原審量刑過重之不當，則有理由。自仍應由本院
    將原判決撤銷改判。爰審酌被告乙○○開車搭載被告甲○○
    ，行經本件案發之人車較多、設有燈光號誌路口，僅因行車
    與告訴人險生擦撞事故，竟下車與告訴人發生口角，並以言
    詞公然侮辱告訴人，且隨意拍打告訴人頭部安全帽、施以恫
    嚇言詞；而被告甲○○在旁竟不知勸架息事，卻亦以言詞公
    然侮辱、恫嚇告訴人，均使告訴人名譽評價受損、生命安全
    造成威脅，犯後或否認部分或全部犯行之態度，惟衡其等已
    與告訴人達成調解、以35,000元作為損害賠償，告訴人亦已
    表示不再追究；並念及告訴人係騎車違規（未遵兩段式左轉
    行車）後始與被告2 人口角衝突，被告乙○○未傷害告訴人
    身體（詳下述），犯後坦承公然侮辱，被告甲○○之犯罪情
    節較輕，暨被告2 人犯罪之動機、目的、手段等一切情狀，
    分別量處如主文第2 項、第3 項所示之刑，併均諭知如易科
    罰金之折算標準，以資懲儆。
五、被告乙○○其他被訴（傷害）不另為無罪諭知部分：
  (一)公訴意旨另以：被告乙○○於前揭事實欄所示時地，基於傷
    害之犯意，徒手毆打丙○○頭部、右手，致生傷害。案經丙○○提出告訴，因認被告乙○○就此部分係涉犯刑法第277
    條第1 項之普通傷害罪嫌等語。
  (二)訊據被告乙○○堅決否認有傷害犯行，辯稱：伊沒有打告訴
    人成傷，如果伊真有打，告訴人不可能沒有反抗的動作等語
    。而公訴意旨認被告涉犯傷害犯行，無非以證人即告訴人、
    黃朝鈺、李雅賢於偵訊之證述，及杏和醫院98年1 月15日診
    斷證明書1 份，資為論據。惟查：
  1.證人即告訴人於偵訊證稱：「被告乙○○以右手往我右手臂
    打下去，也有打我頭部」等語；並於原審審理中證稱：「（
    當時妳們雙方有無出手互毆？）乙○○有出手打我頭部2 下
    ，是否有打手部，我不記得了」、「我當時頭有戴安全帽，
    乙○○在我的安全帽打2 下」、「我下車時安全帽沒有拿下
    來」、「安全帽是半罩式」、「（乙○○打你是否很大力？
    ）我不知道是否很大力」、「（乙○○打妳以後，你有無跌
    倒？）我是坐在機車上，沒有跌倒」、「一直到事件結束時
    ，我都坐在機車上」等語（見偵卷第10頁，原審2 卷第98正
    、背頁），已就被告乙○○有無打告訴人右手臂乙節，證述
    不一。再證人黃朝鈺於警詢證稱：「該自小客車男子先用手
    （握拳狀）往婦人右手打下去1 下，接著我看該男子以台語
    罵該婦人…後來開車離去」等語；且於偵訊證稱：「我有看
    到告訴人右手臂被打，頭部的部分我沒有看到」等語；並於
    原審審理時證稱：「（有無看到被告打告訴人的頭部？）我
    只看到被告打告訴人的右手臂」、「乙○○打告訴人，力道
    如何？）乙○○有打告訴人右手臂1 下，沒有很用力，但不
    是用摸的，告訴人沒有倒地」、「告訴人本來有戴安全帽，
    是將安全帽拿下來，是在打她右手臂之前或之後，忘記了」
    等語（見警卷第11頁背面，偵卷第11頁，原審2 卷第81頁背
    面）；則黃朝鈺除證述被告乙○○有打告訴人右手臂1 下外
    ，然未看到乙○○有打告訴人頭部，且告訴人是否將安全帽
    脫下一節，與告訴人本人證述仍有歧異。參諸證人李雅賢於
    偵訊證稱：「我到現場時，被害人是說被1 名年輕人毆打頭
    部，因被害人受到驚嚇，沒有陳述清楚，現場的人跟我說，
    看到1 名年輕人打老太太過份，所以才報警」、「（你到現
    場有無查看被害人的傷勢？）沒有，是先叫救護車將她送醫
    」、「後來留下資料的目擊證人在場就說有聽到那名年輕男
    子對被害人辱罵三字經及恐嚇等語（見偵卷第40頁），是其
    所述僅屬傳聞之詞，且其看到被告乙○○如何打告訴人、告
    訴人有無脫下安全帽，則其所述自難為被告不利之認定。且
    參酌證人黃朝鈺證述其所在位置係在「龍成路與保泰路轉角
    處慢車道」（系爭路口東北側），與告訴人、被告乙○○所
    在系爭路口保泰路中間分隔島前方（見原審2 卷第70頁、第
    82頁正面、96頁背面），兩地相隔約保泰路2 快車道及1 慢
    車道距離，且2 點間為斜線，約距離10至12公尺許（以每車
    道約寬3.5 公尺計），加以過往車輛噪音、瞬間影像之干擾
    ，證人黃朝鈺對被告乙○○與告訴人具體動作、言語內容，
    容未目睹十分清晰，且告訴人遭被告拍打頭部安全帽後，仍
    坐在機車上，並未倒地等情綜合以觀，則證人黃朝鈺容將被
    告乙○○出手拍打告訴人頭部安全帽1 下（沒有很用力），
    誤以為是乙○○出手打告訴人右手臂1 下，亦堪理解。是就
    被告乙○○有無拍打告訴人頭部安全帽第2 下、另打告訴人
    手部，以及傷害告訴人之犯意等節，自有可疑，尚難遽採。
  2.再者，就告訴人受被告乙○○拍打頭部安全帽後是否成傷一
    節，告訴人驗傷診斷書係記載：「主訴被打傷、頭暈、心悸
    」等語（見警卷第13頁）。然證人即告訴人於原審審理中證
    稱：「（醫院有無檢查你的手部及頭部？）有」、「（被打
    後你的安全帽有無掉下來？）沒有」、「（你平常血壓情形
    ？）不正常，有時高，有時低」、「（你平常會不會頭暈？
    ）如果血壓高時就會暈」、「（你去驗傷時，醫院有幫你量
    血壓？）有，當時血壓降低」等語明確（見原審2 卷第98頁
    及背面、99頁），顯見被告平常血壓不正常、有高低。參諸
    該診斷證明書僅記載告訴人主訴事項，並無任何診斷告訴人
    頭部、手部受有傷勢（例如常見之紅腫、淤青、挫傷等傷）
    之記載；且證人黃朝鈺已證述：乙○○有打告訴人右手臂1
    下沒有很用力、告訴人始終坐在其機車上，且被告乙○○確
    對告訴人言詞恫嚇、拿走拐杖丟地等情，堪認告訴人因與對
    方發生口角，於受到威嚇言語、拍打安全帽恐嚇時，並未跌
    倒，僅因血壓升高，稍有頭暈、心悸等現象而已，則就此部
    分自應屬上開因遭受恐嚇而致生畏佈，自不另論以傷害之罪
    責。
  3.綜上，除上開論罪部分外，本案既無具體證據證明被告乙○○有何傷害犯行，檢察官亦未再舉出具體證據方法以供本院
    調查審認，即無法為此事實之認定。
六、綜上所述，本件檢察官所舉之證據，尚不足使本院採信被告
    乙○○有此部分指訴犯行，而有合理之懷疑存在，自無法為
    此事實之認定，此外，復查無其他積極證據足認其有公訴意
    旨所指犯行。被告乙○○未能證明犯罪，然起訴書認就此傷
    害部分與上開論罪部分，為同時地一行為觸犯數罪名，有想
    像競合犯之裁判上一罪關係，揆諸上揭規定及說明，則其就
    此部分，自不另為無罪之諭知，併此敘明。
據上論斷，應依刑事訴訟法第369 條第1 項前段、第364 條、第
299 條第1 項前段，刑法第305 條、第309 條第1 項、第55條前
段、第47條第1 項、第41條第1 項前段，刑法施行法第1 條之 1
，判決如主文。
本案經檢察官方娜蓉到庭執行職務。
中    華    民    國    99    年    10    月    7     日
                  刑事第三庭    審判長法  官  莊崑山
                                      法  官  張意聰
                                      法  官  莊松泉
以上正本證明與原本無異。
本判決不得上訴。
中    華    民    國    99    年    10    月    7     日
                                      書記官  葉淑華
附錄本判決論罪之法條：
刑法第305條（恐嚇危害安全罪）
以加害生命、身體、自由、名譽、財產之事，恐嚇他人致生危於
安全者，處2 年以下有期徒刑、拘役或300 元以下罰金。
刑法第309條第1項（公然侮辱罪）
公然侮辱人者，處拘役或300元以下罰金。

司法院資訊處製作；財團法人民間司法改革基金會備份。
